---
title: "Congreso - Escuela en Estadística espacial"
subtitle: "Visualización de datos geoespaciales en R"
author: 
  Mariano Córdoba   
  - Cecilia Bruno
  - Franca Giannini Kurina
  - Pablo Paccioretti
output: 
  ioslides_presentation:
    widescreen: true
    transition: faster
    css: myfonts.css
  slidy_presentation: default
  beamer_presentation: default
bibliography: biblio.bib
# csl: apa-espanol.csl
classoption: "aspectratio=169"
---

```{r setup, include=FALSE}
library(knitr)

knitr::knit_hooks$set(
   error = function(x, options) {
     paste('\n\n<div class="alert alert-danger" style="background-color:#ffb3b3">',
           gsub('##', '\n', gsub('^##\ Error', '**Error**', x)),
           '</div>', sep = '\n')
   },
   warning = function(x, options) {
     paste('\n\n<div class="alert alert-warning" style="background-color:#ffff66">',
           gsub('##', '\n', gsub('^##\ Warning:', '**Warning**', x)),
           '</div>', sep = '\n')
   },
   message = function(x, options) {
     paste('\n\n<div class="alert alert-info" style="background-color:#47d147">',
           gsub('##', '\n', x),
           '</div>', sep = '\n')
   }
)

knitr::opts_chunk$set(echo = TRUE)
```

## Temas
1. Manejo de archivos espaciales con `sf`
    + Lectura de archivos de diferentes formatos
        - Shapefile
        - Base de datos de texto (*data frame*)
    + Proyección y reproyección
    + Manejo de objetos `sf`
1. Visualización interactiva con `mapview`
1. Visualización para publicación con `ggplot2`

Esta presentación y los datos utilizados está en https://github.com/PPaccioretti/VisualizacionDatosEspaciales

#Paquete `sf`

----

El paquete `sf` permite un análisis y manejo de archivos espaciales. 

*Simple features* es una manera estandarizada de codificar en computadoras datos vectoriales (puntos, lineas, polígonos). El paquete `sf` implementa *simple features* en R y tiene la misma capacidad para datos vectoriales como los paquetes `sp`, `rgeos` y `rgdal` [@RJ]. 

- Los objetos espaciales `sf` extienden al `data.frame` con una *geometry list-column* 
- Siempre se puede deshacer un objeto `sf` y pasarlo a `data.frame`, el cual tendrá una columna-lista
- Las funciones/métodos comienzan con `st_`
- Los objetos espaciales `sf` son `data.frame`s

#Lectura de archivos

---

Carga e instalación de librerías para los procedimientos

```{r, message=FALSE}
libs <- c("sf","raster", "ggplot2","mapview","units")

new.packages <- libs[!(libs %in% rownames(installed.packages()))]
if(length(new.packages)) install.packages(new.packages)

invisible(sapply(libs, library,character.only = T, quietly=T))
```


## Lectura de archivo *shapefile*

*Shapefiles* consisten en varios archivos con el mimso nombre base que residen en el mismo directorio. Una de ellas tiene la extensión .shp

- .shp: es el archivo principal que almacena la geometría de la entidad
- .shx: es el archivo de índice que almacena el índice de la geometría de la entidad
- .dbf: es la tabla dBASE que almacena la información de atributos de las entidades
- .prj: es el archivo que almacena información del sistema de coordenadas
- .xml: metadatos de ArcGIS, es el archivo que almacena información sobre el shapefile
- .sbn y .sbx: son los archivos que almacenan el índice espacial de las entidades

Los tres primeros son obligatorios.

<!-- .fbn y .fbx: son los archivos que almacenan el índice espacial de las entidades para los shapefiles que son solo de lectura. -->
<!-- .ain y .aih: son los archivos que almacenan el índice de atributo de los campos activos en una tabla o una tabla de atributos del tema. -->
<!-- .atx: se crea un archivo .atx para cada shapefile o índice de atributos de shapefile dBase creado en ArcCatalog. ArcGIS no utiliza los índices de atributo de ArcView GIS 3.x de los archivos shapefile y dBase. Se ha creado un nuevo modelo de indexación de atributos para los archivos shapefile y dBase. -->
<!-- .ixs: índice de geocodificación para los shapefiles de lectura y escritura. -->
<!-- .mxs: índice de geocodificación para los shapefiles de lectura y escritura (formato ODB). -->
<!-- .cpg: es un archivo opcional que se puede utilizar para especificar la página de código para identificar el conjunto de caracteres que se va a utilizar. -->

----


```{r}
Departamentos<-st_read("../Datos/deptos_cba_cg")
```


```{r}
class(Departamentos)
```

----

Dado el formato desde el cual se creó el objeto `Departamentos` tiene un sistema de coordenadas de referencia.
```{r}
st_crs(Departamentos)

```


## Lectura de archivo de texto
Al usar la función `read.table` la clase del objeto generado será `data.frame`.
```{r}
Suelos<-read.table("../Datos/suelos.txt", header=T)
```

Este `data.frame` no es un objeto espacial para R. Por lo que es necesario cambiarlo a clase `sf`, para poder trabajarlo como tal.

```{r}
Suelossf<-st_as_sf(Suelos,coords = c("Xt","Yt"))
```

```{r}
st_crs(Suelossf)
```

----

```{r}
head(Suelossf)
```


----

Es importante indicar cual es la proyección de la base de datos mediante el argumento `crs = `. Si no se le especifica no tomará ningún sistema de coordenadas de referencia.

```{r}
Suelossf<-st_as_sf(Suelos,coords = c("Xt","Yt"),  crs = 32720)
```

```{r}
st_crs(Suelossf)

```

----

```{r}
head(Suelossf)
```

----
## Geometría de los objetos

```{r}
st_geometry(Departamentos)
st_geometry(Suelossf)
```

#Manejo de objetos espaciales

## Proyecciones de los objetos

Ya vimos la función `sf::st_crs()` para ver cual sistema de coordenadas de referencia tienen nuestros objetos 
```{r}
st_crs(Departamentos)
st_crs(Suelossf)
```

## Reproyectar el sistema de coordenadas de referencia 
```{r}
st_crs(Departamentos)
```

Para reproyectar el objeto `Departamentos` podemos tomar la proyección del objeto `Suelossf` como referencia

```{r}
Departamentos<-st_transform(Departamentos,st_crs(Suelossf))
```

----

```{r}
st_crs(Departamentos)
```



## Distancia entre puntos

```{r}
st_distance(Suelossf)
```

----

- Distancia media entre todos los puntos

```{r}
DistanciasSuelo<-st_distance(Suelossf)
mean(DistanciasSuelo)
```

----

- Distancia media entre puntos diferentes

```{r, error=TRUE}
DistMedia<-mean(DistanciasSuelo[DistanciasSuelo!=0])
```


```{r}
(DistMedia<-mean(DistanciasSuelo[DistanciasSuelo!=units::as_units(0,"m")]))
units(DistMedia) <- as_units("km")
DistMedia
```


## Conteo de puntos dentro de polígonos

```{r}
st_covers(Departamentos,Suelossf)
```

----

```{r}
lengths(st_covers(Departamentos,Suelossf))
```


----

```{r}
head(DepartConMuestras<-data.frame("Muestras"=lengths(st_covers(Departamentos,Suelossf)),Departamentos))
```
----


```{r}
kable(table(rep(Departamentos$departa, lengths(st_covers(Departamentos,Suelossf)))))
```


## Media de una variable por departamento

```{r}
(MediasMOS<-sapply(st_covers(Departamentos,Suelossf), function(x, datos,columna){
  mean(datos[x,columna,drop=T],na.rm=T)}, datos=Suelossf, columna="MOS"))
```
```{r}

MediaMosCAT<-cut(MediasMOS,3)
```

----

Creamos dos nuevas columnas (`MOSMedia`,`MOSMediaCAT`) en el objeto `Departamentos` con los valores numericos y categóricos de las medias de MOS.
```{r}
Departamentos$MOSMedia<- MediasMOS
Departamentos$MOSMediaCAT<-MediaMosCAT
```


## Lectura de archivo Raster (.tif)

Dado las características del archivos raster, no son escalables para ser tratados como *simple feature*. El paquete `raster` es específico para el manejo de este tipo de archivos.

Lectura del archivo de formato .tif

```{r}
(DEM<-raster("../Datos/dtm_elevation_merit.dem_m_250m_s0..0cm_2017_v1.0.tif"))
```

----

Notemos que `st_crs()` no funciona en objetos de clase `r class(DEM)`.

```{r}
st_crs(DEM)
```

por lo que hay que utilizar la función `raster::crs`. 

```{r}
raster::crs(DEM)
```

```{r}
DEMrp<-projectRaster(DEM, crs=st_crs(Departamentos)$proj4string)# crs(DEM)
DepDEM<-extract(x=DEMrp, y=Departamentos, fun=mean, df=T,sp=T)

class(DepDEM)
```
----

```{r}
DepDEMsf<-st_as_sf(DepDEM)
names(DepDEMsf)
```

#Visualización de datos geoespaciales

----

Gráficos por defecto con el paquete `sf` 

```{r}
plot(Suelossf)
```



# Visualización interactiva con `mapview`

----

`mapview` es un paquete de R creado para ayudar al investigador durante su trabajo en el análisis de datos espaciales. Provee funciones para crear visualizaciones interactivas de datos espaviales de una manera muy rápida. Con `mapview` se puede visualizar los datos espaciales junto con sus atributos y geometrías.

```{r, eval=FALSE}
## S4 method for signature 'sf'
mapView(x, map = NULL, pane = "auto",
  canvas = useCanvas(x), viewer.suppress = canvas, zcol = NULL,
  burst = FALSE, color = mapviewGetOption("vector.palette"),
  col.regions = mapviewGetOption("vector.palette"), at = NULL,
  na.color = mapviewGetOption("na.color"), cex = 6,
  lwd = lineWidth(x), alpha = 0.9, alpha.regions = regionOpacity(x),
  na.alpha = regionOpacity(x), map.types = NULL,
  verbose = mapviewGetOption("verbose"), popup = popupTable(x),
  layer.name = NULL, label = makeLabels(x, zcol),
  legend = mapviewGetOption("legend"), legend.opacity = 1,
  homebutton = TRUE, native.crs = FALSE,
  highlight = mapviewHighlightOptions(x, alpha.regions, alpha, lwd),
  maxpoints = getMaxFeatures(x), ...)
```

----

Visualicemos una capa
```{r}
mapview(Departamentos)
```

----

Colorear por valores numéricos
```{r}
mapview(Departamentos, zcol='st_area_sh')
```

---

Colorear por valores numéricos
```{r}
mapview(Departamentos, zcol="MOSMedia")
```


----
Colorear por valores categóricos
```{r, echo = TRUE}
mapview(Departamentos, zcol='MOSMediaCAT')
```

----

Generar las categorías por los intervalos que especifiquemos
```{r, echo = TRUE}
mapview(Departamentos, zcol='MOSMedia',at=seq(min(Departamentos$MOSMedia),max(Departamentos$MOSMedia),length=5 ))
```

----

Seleccionar las categorías que deseamos ver de manera interactiva
```{r, echo = TRUE}
mapview(Departamentos, zcol='MOSMediaCAT', burst=TRUE)
```


----

Diferentes tipos de mapas base
```{r, echo = TRUE}
mapview(Departamentos, zcol='departa', map.types = c("OpenStreetMap","CartoDB.DarkMatter"))

```


----
Mapa de Puntos espaciales
```{r}
mapview(Suelossf, legend=TRUE, cex="pH")
```

## Multiples capas en un solo mapa
```{r}
mapview(Departamentos) + Suelossf
```


## Cambio de las opciones generales de `mapview`

```{r}
mapviewOptions(basemaps = c("CartoDB.Positron","Esri.WorldShadedRelief", "OpenStreetMap.DE"),
               layers.control.pos = "bottomright")
mapview(Departamentos, color="blue") + mapview(Suelossf, color = "grey40",col.regions = "red")
```

# Visualización para publicación con `ggplot2`

`ggplot2` es un paquete que permite la creación de gráficos elegantes y complejos. Es muy popular en la comunidad de R, donde tomó gran importancia en los últimos años. 

----

```{r}
ggplot(Suelossf) + geom_sf()
```

----
```{r}
ggplot(Departamentos) + geom_sf(aes(fill=st_area_sh))
```


## Visualización de objeto de clase `RasterLayer`
```{r}
spplot(DEM)
```

----

```{r}
mapview(DEM, col.regions=viridisLite::viridis)
```



## Referencias